臺灣臺東地方法院民事判決　九十一年度簡上字第七號
　　上　訴　人　丙○○
　　被上訴人　　乙　○
右當事人間請求遷讓房屋事件，上訴人對於中華民國九十年十一月二十三日本院臺東
簡易庭九十年度東簡字第一三六號第一審判決提起上訴，本院判決如左：
    主      文
原判決廢棄。
被上訴人應將如附圖所示Ａ、Ｂ棟建物即門牌號碼臺東縣大武鄉○○街一二四號房屋
遷讓返還上訴人。
前項之履行期間為陸個月。
第一、二審訴訟費用由被上訴人負擔。
    事實及理由
壹、程序方面：本件被上訴人經合法通知，未於言詞辯論期日到場，核無民事訴訟法
    第三百八十六條所列各款情形，爰依上訴人之聲請，由其一造辯論而為判決，合
    先敘明。
貳、上訴人主張：如附圖所示Ａ、Ｂ棟建物即門牌號碼臺東縣大武鄉○○街一二四號
    房屋（下稱：系爭房屋）原由被上訴人出資建築，被上訴人於民國（下同）八十
    一年間將系爭房屋贈與訴外人即被上訴人之子甲○○，伊則於八十九年五月二十
    四日，以新臺幣（下同）三十三萬元之代價，向訴外人甲○○買受系爭房屋，並
    受讓坐落臺東縣大武鄉○○段第一三一二地號土地（下稱：系爭土地）之承租權
    ，伊就系爭房屋已會同訴外人甲○○至大武鄉公所辦理監證，並繳納契稅，系爭
    土地亦由伊辦妥承租手續，系爭房屋既已由伊買受，被上訴人已無權占有使用系
    爭房屋，詎被上訴人竟仍繼續占用拒不返還，伊既為系爭土地之承租人，又對系
    爭房屋有事實上處分權，爰依占有物返還請求權起訴請求被上訴人遷讓返還系爭
    房屋等語。並聲明：如主文第一、二項所示。
參、被上訴人未於言詞辯論期日到場，亦未提出書狀作何聲明或陳述。
肆、得心證之理由：
  一、上訴人主張之事實，業據其提出買賣契約及讓渡契約書、合約書、建築改良物
      買賣所有權移轉契約書、契稅收據、國有基地租賃契約書等件為證，復有臺東
      縣稅捐稽徵處九十一年六月二十一日東稅財字第０九一００二七二一二號函附
      之房屋稅籍登記表一紙在卷足憑，並經原審依職權會同臺東縣太麻里地政事務
      所勘測屬實，有該所繪製之複丈成果圖（即附圖）附卷可稽，證人即被上訴人
      之子甲○○亦證稱：系爭房屋是伊母親即被上訴人出資建造，嗣伊母親將系爭
      房屋贈與伊後，伊再將系爭房屋賣與上訴人等語（見原審九十年六月十三日言
      詞辯論筆錄），而被上訴人經合法通知，既未到場爭執，又未提出書狀以為抗
      辯，依民事訴訟法第二百八十條第一項、第三項之規定，視同自認，應信上訴
      人之主張為真正。是本件所應審究者，乃在於上訴人是否為系爭房屋之占有人
      ，及被上訴人有無占有使用系爭房屋之權利。
  二、按自己出資建築房屋等建物（包括違章建築），係非依法律行為而原始取得其
      所有權，而所謂違章建築，係指建築法適用地區內，未經申請當地主管建築機
      關審查許可，並發給執照，即擅自建造之建築物，違章建築之讓與，雖因不能
      為移轉登記而不能為不動產所有權之讓與，但受讓人與讓與人間如無相反之約
      定，應認為讓與人已將該違章建築之事實上處分權讓與受讓人，而違章建築之
      買受人因違章建築之交付當然取得該建物事實上處分之權能（最高法院六十七
      年度第二次民事庭庭推總會決議、王澤鑑著「民法物權第一冊—通則、所有權
      」，八十九年三月版，頁九五至九七參照）。經查，系爭房屋係被上訴人出資
      建造，為未申請建造執照亦未辦理保存登記之違章建築，被上訴人於八十一年
      間將系爭房屋贈與訴外人甲○○，已如前述，參酌證人甲○○於原審證稱：伊
      與被上訴人已在系爭房屋同住十幾年等語（見同上筆錄），足見被上訴人已將
      贈與之系爭房屋交付予訴外人甲○○占有使用，揆諸前開說明，訴外人甲○○
      自已取得系爭房屋之事實上處分權。
  三、次按物之交付，不以現實交付為限，讓與人得以對於第三人之返還請求權，讓
      與於受讓人，以代交付，而前開規定，於占有之移轉亦準用之，此觀民法第七
      百六十一條第三項、第九百四十六條第二項規定自明。查訴外人甲○○於八十
      九年間將系爭房屋出賣與上訴人時，雖未現實交付系爭房屋，惟上訴人與訴外
      人甲○○於八十九年十月十六日所訂立之合約書第三條既約定上訴人得於八十
      九年十月二十五日後請求被上訴人自系爭房屋遷出，足見訴外人甲○○已將對
      被上訴人之系爭房屋返還請求權讓與被上訴人，參酌上開規定，應認訴外人甲
      ○○已交付系爭房屋予上訴人，而由上訴人取得系爭房屋之占有及事實上處分
      權。
  四、再按違章建築物雖為地政機關所不許登記，但非不得以之為交易之標的，原建
      築人出賣該建築物時，依一般法則，既仍負有交付其物於買受人之義務，則其
      事後以有不能登記之弱點可乘，又隨時隨意主張所有權為其原始取得，訴請確
      認，勢將無以確保交易之安全（最高法院四十八年台上字第一八一二號判例參
      照）。查系爭房屋之所有權固屬被上訴人所有，惟被上訴人既將系爭房屋贈與
      訴外人甲○○，而甲○○復將系爭房屋賣與上訴人，參酌上開判例意旨，為確
      保交易安全，被上訴人自不得再任意主張其原始取得之所有權，是被上訴人已
      無占有使用系爭房屋之權利一節，堪以認定。
  五、末按占有人，其占有被侵奪者，得請求返還其占有物，民法第九百六十二條定
      有明文。本件上訴人為系爭房屋之占有人，及被上訴人已無占有使用系爭房屋
      之權利等事實，既已如前述，依上開規定，上訴人自得請求被上訴人返還系爭
      房屋。從而，上訴人本於占有之法律關係，請求被上訴人遷讓交還如附圖所示
      Ａ、Ｂ棟建物即系爭房屋，為有理由，應予准許。原審為上訴人敗訴之判決，
      尚有未洽。上訴意旨指摘原判決不當，求予廢棄改判，為有理由，爰由本院將
      原判決予以廢棄，並改判如主文第二項所示。
肆、又依民事訴訟法第三百九十六條第一項規定，給付非長期間不能履行者，法院得
    定相當之履行期間。查系爭房屋為被上訴人長期居住之處所，且被上訴人年歲已
    大，一時搬遷不易，非較長期間不能履行，爰定履行期間為六個月，以資兼顧。
伍、本件為判決之基礎已臻明確，兩造其餘攻擊防禦方法及舉證，核與判決結果無影
    響，毋庸逐一論述，併此敘明。
陸、據上論結，本件上訴為有理由，依民事訴訟法第四百三十六條之一第三項、第四
    百五十條、第七十八條、第四百六十三條、第三百八十五條第一項前段、第三百
    九十六條，判決如主文。
中　　　華　　　民　　　國　　九十一　　年　　　七　　　月　　　十　　　日
                                        臺灣臺東地方法院民事庭
~B審判長法  　官　李昆曄
~B      法  　官　柯姿佐
~B      法  　官　魏于傑
右為正本係照原本作成
本件不得上訴
中　　　華　　　民　　　國　　九十一　　年　　　七　　　月　　　十　　　日
~B法院書記官　李春菊
